臺灣基隆地方法院民事判決　　　　　　　 99年度訴字第461號
原　　　告　游建福
兼　上一人
訴訟代理人　曹君梅
被　　　告　喜市公寓大廈管理委員會
兼　上一人
法定代理人　李淑蕙
共　　　同
訴訟代理人　宋泓毅
上列當事人間確認委任關係不存在等事件，本院於民國100年2月
15日言詞辯論終結，判決如下：
主  文
確認被告李淑蕙與被告喜市公寓大廈管理委員會間主任委員委任
關係不存在。
確認被告李淑蕙與被告喜市公寓大廈管理委員會間管理委員委任
關係自民國九十九年九月七日起不存在。
訴訟費用由被告負擔。
壹、程序方面：
一、按訴狀送達後，原告不得將原訴變更或追加他訴。但有下列
    各款情形之一者，不在此限：二、請求之基礎事實同一者。
    三、擴張或縮減應受判決事項之聲明者。七、不甚礙被告之
    防禦及訴訟之終結者。民事訴訟法第255條第1項第 2、3、7
    款分別定有明文。本件原告原係對被告李淑蕙提起取消喜市
    公寓大廈管理委員會（下稱喜市管委會）主任委員資格之訴
    ，嗣於民國100年2月15日請求變更為：（一）確認被告李淑
    蕙與喜市管委會之主任委員之委任關係不存在；（二）確認
    被告李淑蕙與被告喜市管委會間管理委員之委任關係自99
    年9月7日起不存在之訴，揆諸前開說明，請求之基礎事實同
    一，應予准許。
二、次按起訴請求確認他人某法律關係存在或不存在，須以該法
    律關係之雙方當事人為共同被告一同起訴，始為當事人適格
    。若僅以其中一方當事人為被告，即非適格之當事人，最高
    法院93年台上字第117號、92年台上字第1910號、89年台上
    字第1047號、87年台上字第1370號裁判要旨可資參照。依前
    開最高法院裁判意旨所揭，本件原告嗣後追加喜市管委會為
    共同被告一同起訴，經核與前開說明相符，應予准許，合先
    敘明。
三、再按確認法律關係之訴，非原告有即受確認判決之法律上利
    益者，不得提起之，確認證書真偽或為法律關係基礎事實存
    否之訴，亦同，前項確認法律關係基礎事實存否之訴，以原
    告不能提起他訴訟者為限，民事訴訟法第247條第1項、第2
    項分別定有明文；依上開規定觀之，法律關係基礎事實之存
    否，亦得作為確認之訴之標的，而公寓大廈管理委員會為人
    之組織體，公寓大廈區分所有權人會議為其最高意思機關，
    所為決議係法律關係發生或消滅之原因事實，自得為確認之
    訴之標的。又所謂即受確認判決之法律上利益，係指法律關
    係之存否不明確，原告主觀上認其在法律上之地位有不安之
    狀態存在，且此種不安之狀態，能以確認判決將之除去者而
    言，若縱經法院判決確認，亦不能除去其不安之狀態者，即
    難認有受確認判決之法律上利益（最高法院52年台上字第12
    40號判例可資參照）。因依公寓大廈管理條例第3條第9款規
    定，管理委員會係為執行區分所有權人會議決議事項及公寓
    大廈管理維護工作，由管理委員所組成之組織，且依同條例
    第29條第2項、第36條第1及7款、第38條第1項等規定，管理
    委員會對內具有執行區分所有權人會議決議事項，收支、保
    管及運用公共基金等職務，對外則有當事人能力，且由主任
    委員對外代表管理委員會，以本件而言，原告主張被告李淑
    蕙與被告喜市管委會兩造間管理委員、主任委員委任關係不
    存在，為被告李淑蕙所否認，則被告李淑蕙將來是否能合法
    執行管理委員會及主任委員之職務，影響原告等之住戶權益
    ，主觀上認其在法律上之地位有不安之狀態存在，且此種不
    安之狀態，能以確認判決將之除去，揆諸前揭規定及說明，
    原告提起本件訴訟，應有確認利益，合先敘明。
貳、實體部分
一、原告起訴主張：被告李淑蕙於99年8月15日當選為喜市社區
    第12屆公寓大廈管理委員會管理委員，並由該屆過半數管理
    委員相互推選擔任主任委員。惟被告李淑蕙於99年9月7日親
    自撰寫一份聲明書公開張貼於社區公佈欄，並分送於社區15
    00餘戶住戶信箱，聲明辭去喜市管委會主任委員一職。詎料
    被告辭去主任委員一職後，仍繼續執行喜市管委會管理委員
    及主任委員之職務，且未經喜市管委員會同意自行與海天保
    全股份有限公司簽約，嗣後經喜市管委會第12屆管理委員全
    體對於被告李淑蕙辭職乙事，由過半數委員認被告李淑蕙正
    式提出辭職聲明並已公告，顯已終止被告李淑蕙與被告喜市
    管委會間主任委員委任關係，自不得再執行其主任委員之職
    務，惟被告李淑蕙否認其辭職聲明書業已生效，仍欲繼續執
    行喜市管委會主任委員一職，被告李淑蕙將來是否能合法執
    行喜市管委會主任委員一職，影響原告等之住戶權益，原告
    顯有確認被告李淑蕙與被告喜市委員會間委任關係不存在之
    受確認利益。基於前述，聲明：如主文所示。
二、被告則以：
（一）被告稱該辭職聲明書非伊親自撰寫，雖上有伊簽名，惟係
      伊於錯誤誘導及心生恐懼下所為之行為，因此主張依據民
      法第92條規定，撤銷該意思表示。且其於99年9月30日已
      另公開聲明先前之辭職聲明書作廢。
（二）被告認依喜市社區住戶規約（下稱喜市住戶規約）並未規
      定主任委員之選任資格，規約第7條第8項僅為解任條件，
      依據同規約第6條第1項第4款之規定，主任委員選任時應
      予公告，解任，亦同。故其辭職聲明書未經喜市管委會決
      議程序及公告，故伊與喜市管委會間之委任關係仍然存在
      。
（三）被告於99年12月28日言詞辯論期日自認伊非區分所有權人
      ，然推選主任委員時即不具區分所有權人身份，喜市管委
      會於當時仍以過半數決議由伊出任主任委員乙職。
（四）基於前述，聲明：駁回原告之訴。
三、兩造不爭執之事實：
（一）被告李淑蕙於99年8月15日獲選為喜市管委會第12屆之管
      理委員，並於當日由過半數之管理委員相互推選擔任主任
      委員乙職。
（二）依喜市住戶規約第6條第1項第1款規定，為處分區分所有
      關係所生事物，本公寓大廈由區分所有權人選任住戶為管
      理委員組成管理委員會。第7條第1項第1款規定，管理委
      員會設置主任委員一名，主任委員由全體委員相互推選產
      生；同條項第8款，主任委員喪失區分所有權人資格者，
      即當然解任。
（三）被告李淑蕙於99年9月7日公開張貼於社區公佈欄並分送至
      各住戶信箱其親撰之聲明書，聲明辭去喜市管委會主任委
      員乙職。
四、得心證之理由：
（一）按公寓大廈管理條例第37條規定，「管理委員會決議之內
      容不得違反本條例、規約或區分所有權人會議決議。」，
      但如管理委員會之決議內容違反法令、規約或區分所有權
      人決議，其法律效力如何？並無規定或準用之規定，自應
      類推適用民法規定。因「管理委員會」乃公寓大廈住戶之
      執行機關，其決議內容如有違反法令或章程，應類推適用
      民法社團法人相關規定，其中民法第56條第2項規定，「
      總會決議之內容違反法令或章程者，無效。」因此，管理
      委員會所做決議，如有違反法令或住戶規約，應生無效之
      法律效果。
（二）次查喜市住戶規約第7條第1項第8款規定，主任委員喪失
      區分所有權人資格者，即當然解任。由此解任條件之規定
      ，可推知該規約意旨揭示擔任該社區之主任委員應具有社
      區房屋區分所有權人之資格，是以如未具社區房屋區分所
      有權人身分者，應不具被推舉為主任委員之資格，縱然仍
      經管理委員會之委員決議推舉為主任委員，但因該推舉決
      議違反章程之規定，依據上揭類推適用民法第56條第2項
      規定之結果，該推舉決議應屬無效。
（三）本件原告主張被告李淑蕙非喜市社區之區分所有權人，僅
      係住戶，業據被告李淑蕙不否認。因此被告李淑蕙依據喜
      市社區規約應不具受推舉為主任委員之資格，而被告喜市
      管委會之委員於99年8月15日違反規約規定將被告李淑蕙
      推舉為主任委員之決議，應屬無效，被告李淑蕙無法因無
      效之推舉決議而取得主任委員之資格，是以原告主張被告
      李淑蕙並非被告喜市管委會之主任委員，被告間並無主任
      委員之委任關係存在，要屬可信。至於被告喜市管委會以
      前是否曾推舉並非區分所有權人者擔任主任委員者，此乃
      該次推舉是否亦有違反規約無效之問題，尚不得因此主張
      本次推舉非區分所有權人擔任主任委員合法生效，又本件
      乃係類推適用民法第56條第2項，並非同法第1項，因此並
      民法56條第1項時效規定之適用，被告主張時效抗辯並無
      理由。
（四）喜市規約第6條雖規定：主任委員選任時應予公告、解任
      時，亦同。然因本件係因告李淑蕙自始不具備受選認為主
      任委員之資格，因此該次選任決議因違背喜市章程而無效
      。而無效之行為乃為自始當然確定之無效，是以被告李淑
      惠與被告喜市管委會間自始不曾存在委任關係，因此並非
      嗣後方予以解任，因之，並無依據上揭規約公告之必要。
      是以被告抗辯喜市管委會未曾公告解任被告李淑蕙主任委
      員資格，是以被告間委任關係存在，顯無依據。職是之故
      ，被告李淑蕙與被告喜市管委會間自始即不存在主任委員
      之委任關係，原告請求確認被告間主任委員之委任關係，
      應予准許。
（五）次按當事人之任何一方，得隨時終止委任契約，民法第54
      9條第1項定有明文。又終止契約不失為當事人之權利，雖
      非不得由當事人就終止權之行使另行特約，然委任契約，
      係以當事人之信賴關係為基礎所成立之契約，如其信賴關
      係已動搖，而使委任人仍受限於特約，無異違背委任契約
      成立之基本宗旨。是委任契約不論有無報酬，或有無正當
      理由，均得隨時終止。（最高法院98年台上字第218號判
      決要旨）
（六）再查，被告李淑蕙於99年8月15日係經區分所有權人會議
      決議選舉為喜市管委會第12屆之管理委員，業據兩造不爭
      執。而依據法令及章程規定，管理委員之職務係執行該公
      寓大廈區分所有權人會議決議事項之執行及其他公寓大廈
      管理條例規定之事項，是以該受選舉為管理委員者，係受
      任處理事務，所成立者乃為委任契約，合先認定。但因依
      據公寓大廈管理條例規定僅管理委員會具有當事人能力，
      是以該雖然管理委員係由區分所權人所選出，但委任契約
      應認係存在於管理委員會與個別管理委員間。
（七）被告李淑蕙雖經於99年8月15日因區分所權人之推選決議
      而成為喜市社區之管理委員，則依據上揭認定被告李淑蕙
      係與管理委員會成立委任關係。則依據民法549條第1項規
      定，被告李淑蕙得隨時片面終止委任契約。是以被告李淑
      蕙於99年9月7日以公開張貼於社區公佈欄並分送至各住戶
      信箱其親撰之聲明書方式，聲明辭去喜市管委會之委員，
      即屬片面終止委任契約之意思表示，該意思表示之通知並
      已達到全體區分所有權人及全體喜市管委會之管理委員，
      此亦為被告所不爭執，因此被告李淑蕙辭職即終止委任契
      約之意思表示已發生效力，原告主張被告間管理委員之委
      任關係業於99年9月7日終止，自屬有據。而喜市規約第6
      條所稱管理委員解任應予公告，僅適用於管理委員會片面
      終止（即解任）與個別管理委員之委任關係，以公告方式
      為之。但本件乃為被告李淑蕙自行辭職，其個人並無所謂
      「公告」之權限，因此管理委員個人終止與管理委員會間
      之委任契約，顯無須經過所謂「公告」程序，即生終止之
      效果。被告抗辯因管理委員會未曾公告解任被告李淑蕙之
      管理委員職務，因此李淑蕙辭職不生效力，於法無據，顯
      無可採。
（八）末以，被告李淑蕙復抗辯其乃受詐欺、脅迫方作出辭職之
      意思表示，惟其並未提出任何證據佐證，其抗辯顯無足採
      。
（九）縱上所述，原告主張被告李淑蕙與被告喜市管委會間主任
      委任、管理委員之委任關係，分別自始及自99年9月7日起
      均不存在，於法有據，爰判決如主文所示。
七、據上結論，本件原告之訴為有理油，依民事訴訟法第78條，
    判決如主文。
中    華    民    國   100    年    2     月    24    日
                  民事庭法  官  王翠芬
以上正本證明與原本無異。
如對本判決上訴須於判決送達後20日內向本院提出上訴狀。
中    華    民    國   100    年    2     月    24    日
                        書記官  李一農